【裁判字號】    90,易,2499
【裁判日期】    920123
【裁判案由】    詐欺
【裁判全文】
臺灣高雄地方法院刑事判決                          九十年度易字第二四九九號
    公  訴  人  臺灣高雄地方法院檢察署檢察官
    被      告  戊○○  女  二.
右被告因詐欺案件，經檢察官提起公訴（九十年度偵緝字第六二六號），本院判決如
左：
    主  文
戊○○無罪。
    理  由
一、公訴意旨略以：被告戊○○與證人即其姐丁○○（另案提起公訴）共同在高雄市
    鹽埕區○○街五三之一號經營「大喜市食品行」，並向高雄市政府建設局申請營
    利事業登記證，統一編號為00000000。被告戊○○另於高雄市楠梓區○○○路二四二號經營「大喜市生鮮超市」，對外交易沿用上開食行營利統一編號
    ，並未申請營利事業登記證。又被告戊○○明知其債信未佳，乃推由證人丁○○
    出面於民國（下同）八十八年四月一日向泛亞商業銀行股份有限公司五福分行（
  以下簡稱泛亞銀行）申請帳號00000000000支票存款帳戶開戶使用。
    證人丁○○本人於八十八年四月一日、五月十三日分別向該銀行領用票號ＰＡ0
    000000至ＰＡ0000000空白支票；及票號ＰＡ0000000至Ｐ
    0000000共計五十張使用，此外，證人丁○○並授權被告戊○○使用上開
    支票帳戶，將其本人之上開帳戶印鑑章交付被告戊○○，使被告戊○○得以分別
    在八十八年六月十一日及八十八年六月二十一向泛亞銀行領取票號ＰＡ0000
    000至ＰＡ0000000空白支票及票號ＰＡ0000000至ＰＡ000
    0000空白支票共計五十張使用。被告戊○○明知其經濟能力陷入困境，並無
    能力及意願支付貨款及票款，竟意圖為自己不法之所有，基於概括之犯意，（１
    ）自八十七年一月間起迄同年四月間止，佯向藍蝶實業有限公司（以下簡稱藍蝶
    公司）購買女用褲襪等日常用品，金額共計新臺幣（下同）十六萬九千六百十元
    ，藍蝶公司不疑有他，將貨物悉數交付，被告戊○○迄今拒不付款；繼之被告戊○○明知大喜市生鮮超市業於八十七年底即經營不善而停止營業，已無力給付票
    款，仍於八十八年間，先後持前述支票；（２）向證人林再福購買冷氣機及冰箱
    等電器設備，金額共計七萬元，並交付票號ＰＡ0000000支票以資付款；
    （３）向告訴人庚○○購買貨品，金額共計二萬四千元，並交付票號ＰＡ000
    0000支票以資付款；（４）委請證人王春風裝潢餐廳，金額共計九萬一千元
    ，並交付票號ＰＡ0000000支票以資付款；（５）向告訴人洪明文購買食
    品類貨品，金額共計五萬元，並交付票號ＰＡ0000000支票以資付款；（
    ６）又於八十八年七月間，向告訴人乙○○借款，金額共計四十三萬二千元，並
    交付票號ＰＡ0000000支票以資擔保部分款項，告訴人乙○○因而陷於錯
    誤，以甘振昌名義，將款項匯入證人丁○○設於高雄市第三信用合作帳戶中，由
    被告戊○○及證人丁○○二人領取花用。嗣被告戊○○因無力清償欠款而逃匿無
    蹤，證人丁○○一人亦不願清償該等債務，明知無支票遺失之情事，卻先後於八
    十八年十月十八日、十月二十五日，以前揭被告戊○○所交付證人林再福等人之
    七張空白支票在高雄市楠梓區○○○路二四二號遺失為由，向泛亞銀行辦理票據
    掛失止付，並填具票據掛失止付通知書及遺失票據申報書，而未指定犯人，向該
    管公務員即警察機關，誣告不特定人犯侵占遺失物罪，請求協助偵查。嗣因藍蝶
    公司追償貨款無著；復經證人林再福之配偶鄭舜及告訴人庚○○等人提示支票及
    證人丁○○否認向證人乙○○借款之事實，經警追查來源，藍蝶公司等人始悉受
    騙，因認被告戊○○涉犯刑法第三百三十九條第一項之詐欺取財罪嫌等語。
二、公訴人認被告戊○○涉犯右開詐欺罪嫌，係以被告戊○○經營大喜市超市，債信
    不佳，乃推由證人丁○○出面申請支票帳戶，並由被告請領支票使用，被告明知
    其經濟能力陷入困境，並無能力及意願支付貨款及票款，仍向右揭證人及告訴人
    購買貨物及借款，並使用前揭請領之支票，交付予證人林再福、王春風及告訴人
    庚○○、洪明文及乙○○等人，事後被告逃逸無蹤，證人丁○○明知上開支票並
    未遺失，竟謊報遺失，並掛失止付，告訴人庚○○等人始知受騙等情，以為論據
    。訊據被告對其向告訴人庚○○及洪明文購買貨物、向證人林再福購買冰箱及冷
    氣、委請證人王春風裝潢、向告訴人乙○○借款，並開立上開支票予林再福等人
    之事實固坦承不諱，惟堅詞否認曾向藍蝶公司購貨，及有何詐欺犯行，辯稱：未
    曾向藍蝶公司購貨，至於大喜市超市內有藍蝶公司所有之貨物之原因，乃係因為
    有時伊會至類似家樂福、大樂等大賣場進貨；又伊係自八十六年間開始經營大喜
    市超市，迄八十八年一月止，因他人向伊借用支票，未如期兌現，致伊自己申請
    之支票帳戶有退票紀錄而不再使用，乃向其兄黃熙文及其姊丁○○借用支票，並
    於八十七年十一、十二月間，向前開廠商洪明文、庚○○等購入貨物，復於八十
    八年四、五月間，因庚○○、洪明文向伊請款，才開立丁○○名義之支票予上述
    超市的廠商；至於林再福及王春風部分，係因伊弟弟丙○○經營餐廳時，伊擔任
    餐廳會計，因餐廳有裝潢及購買冷氣、冰箱之必要，丙○○乃委由伊處理，並將
    所需款項交付給伊，伊遂向林再福購買冰箱、冷氣，並委請王春風裝潢餐廳，惟
    因伊先前經營超市積欠貨款，廠商向伊催討，伊不得已，方將丙○○所交付之上
    開款項先予挪用，事後並開立丁○○名義之支票予林再福及王春風；伊從八十五
    年間，即陸續向證人乙○○借款，陸續都有清償，至八十八年九月間，始無力清
    償借款等語。
三、按犯罪事實應依證據認定之，無證據不得推定其犯罪事實；又不能證明被告犯罪
    ，應諭知無罪之判決，刑事訴訟法第一百五十四條及第三百零一條第一項分別定
    有明文。次按事實之認定應憑證據，如未能發現相當證據，或證據不足以證明，
    自不能以推測或擬制之方法，為裁判基礎（最高法院四十年臺上字第八六號判例
    參照）。又認定犯罪事實，所憑之證據，雖不以直接證據為限，間接證據亦包括
    在內，然而無論直接或間接證據，其為訴訟上之證明，須於通常一般之人均不致
    有所懷疑，而得確信其為真實之程度者，始得據為有罪之認定，此亦經最高法院
    著有七十六年臺上字第四九八六號判例可資參照。再按刑法第三百三十九條第一
    項之詐欺罪，須行為人主觀上有不法所有之意圖，客觀上有詐術行為之實施，始
    能成立，申言之，要以加害者有不法取得財物之意思，而施予詐術之行為，被害
    者因該行為，致陷於錯誤，而為財產上之處分，致受損害，始足當之。而所謂以
    詐術使人交付，必須被詐欺人因其詐術而陷於錯誤，若其所用方法，不能認為詐
    術，亦不致使人陷於錯誤，即不構成該罪（最高法院四十六年臺上第二六０號、
    十九年上字第一六九九號判例參照）。至於民事債權債務當事人間，若有未依債
    務本旨而為完全履行之情形，衡之一般社會生活經驗以觀，原因當非僅止一端，
    其因不可歸責之事由無從給付，或因他項因素而致債務不完全給付，甚或拒絕給
    付，或於債之關係成立後，始行惡意遲延給付者，均屬可能，非只出於自始無意
    給付之詐欺犯罪一途，是倘無積極證據足認被告交易之初，即具有拒絕給付之詐
    欺犯意，自難僅憑被告事後未履行債務之情狀，即推定被告自始即有不法所有之
    意圖而謂其有施用詐術之行為。
四、經查：
（一）告訴人藍蝶公司部分：
  １、被告雖矢口否認其有向告訴人藍蝶公司購買貨物云云，並以上開情詞置辯，然
      大喜市超市實際經營地址係高雄市楠梓區○○○路二四二號，且申請之統一編
      號尚未核准前，係沿用之前經營之大喜市食品所申請之統一編號000000
      00號，後經核准後之統一編號為00000000號等情，業據被告於本院
      訊問時供承明確（見九十年七月三十日、九十一年十二月二日訊問筆錄），再
      參以卷附告訴人藍蝶公司提出之出貨單，其上記載之客戶名稱為大喜市生鮮超
      市，送貨地址為高雄市楠梓區○○○路二四二號，客戶統一編號為00000
      000號，核與被告上開供詞相符。另佐以證人即大喜市超市廠商業務員己○○於偵查中具結證稱：「我知道甲○○（即告訴人藍蝶公司業務員）也有與黃
      女（即被告）交易送貨過去，因大喜市開幕是陳某告訴我的，陳某第一次下貨
      時我有在門口遇到，我當天也第一次要去找老闆黃女接洽」等語無訛（見八十
      八年度偵字第二三七五三號卷八十八年十二月二十三日偵訊筆錄），足見被告
      確有向告訴人藍蝶公司購買貨物甚明。
  ２、惟依告訴人藍蝶公司之告訴狀所載，被告係於八十七年一月間即向告訴人藍蝶
      公司購買貨物，且於同年二、三、四月陸續均有交易，顯見雙方交易之時間非
      短，再者，被告於八十七年一月間向告訴人藍蝶公司所購買之貨物，雙方約定
      被告應於翌（二）月交付貨款，然被告並未依約交付貨款，告訴人藍蝶公司在
      此情形下，仍於同年二、三、四月，陸續出貨予被告，繼續進行交易，足徵被
      告並無對告訴人藍蝶公司施用何詐術之舉，而告訴人藍蝶公司亦無陷於錯誤之
      情。再參酌被告所經營之大喜市超市，係迄至八十八年一月間始結束營業，已
      如前述，在八十七年一至四月間，其經營情形既屬正常，足見被告向告訴人藍
      蝶公司訂貨之初始，確係有意永續經營大喜市超市之意，自難僅以被告事後因
      經營超市營運不善之故，無力依約給付貨款，即推論被告於購貨初始，即具有
      不法所有之犯意。
（二）告訴人庚○○部分：
    依告訴人庚○○於本院另案八十九年度易字第三四六五號刑事案件審訊時，具結
    證稱：「我認識戊○○，因為她當時開一間超市，我與戊○○接觸約一年半，我
    大約每個禮拜會送一次貨，月結一次，一年半的時間內，她都是用支票付貨款，
    用戊○○哥哥名字的票，在超市倒閉後，她開始用丁○○的票，共給我兩張，金
    額共四萬七千多元，第一張跳票後有退補，第二張沒有。」等語（見該卷第四十
    二頁），足見被告因經營超市，而陸續向告訴人庚○○購買貨物，已有一年半的
    時間，期間被告應繳付之貨款，均已依約清償，則足見被告向告訴人庚○○購貨
    之時，並無不法所有之意。再者，被告在交付以丁○○名義所開立之支票第一張
    退票後，亦予補足款項，此為告訴人庚○○所是認，果被告有詐欺之意，又何需
    於退票後，再補繳貨款。復參以本件被告所交付告訴人庚○○之票號ＰＡ000
    0000號支票，係用以支付被告於八十七年十一月二十八日，向告訴人庚○○
    購買貨物之貨款，且係被告於八十八年一月份超市結束經營後，在其弟丙○○繼
    續經營之餐廳，交付予告訴人庚○○者，此同據告訴人庚○○於警訊及本院訊問
    時指稱明確（見八十九年一月十七日警訊筆錄、本院九十一年十二月二日訊問筆
    錄），倘被告於八十七年十一月間，向告訴人庚○○購買貨物初始時，有拒絕交
    付貨款之詐欺犯意，則被告既已收受貨物，對於積欠告訴人庚○○之貨款，自可
    置之不理，當無再交付與現金具有相同流通性之支票予告訴人庚○○之理，由此
    益見被告並無何詐欺之犯行。
（三）告訴人洪明文部分：
    被告經營大喜市超市，已陸續向告訴人洪明文購買貨物多次，其中一次曾因被告
    積欠帳款未還，告訴人洪明文乃要求搬貨抵債一節，業據告訴人於警訊中指訴明
    確（見八十九年一月十八日警訊筆錄），則同前所述，被告與告訴人洪明文間，
    前既已有多次交易往來，且告訴人洪明文亦知悉告訴人曾有積欠貨款之情形，仍
    願意再出賣貨物予被告，甚而接受被告開立之支票，以清償貨款，難謂被告有何
    施用詐術之行為。
（四）證人林再福、王春風部分：
    上開超市於八十八年一月間結束營業後，被告之弟弟丙○○繼續在上開地點經營
    餐廳，於八十八年五月間，因經營餐廳之必要，乃由丙○○委請被告代為處理，
    並將所需之款項交予被告，被告方出面委託證人王春風裝潢餐廳，向證人林再福
    購買餐廳需用之冰箱及冷氣，並由被告將丁○○所申請之泛亞商業銀行支票帳戶
    之票號ＰＡ0000000號、0000000號支票二紙，分別交予證人王春
    風及林再福等情，業據被告供承明確，而其中委請王春風裝潢餐廳及向林再福購
    買冷氣設備之情，核與證人王春風之之妻王許子苗於警訊中證述情節（見八十九
    年度偵字第三四八七號偵查卷第四十一頁反面）及證人林再福於警、偵訊中證稱
    情形（見八十八年十一月五日警訊筆錄、八十九年度偵字第三四八七號偵查卷第
    二十五頁反面）相符，並有上開支票二紙在卷可稽。另證人丙○○先前即已交付
    現金予被告，用以支付上開餐廳裝潢及購買冰箱、冷氣之費用一節，亦據證人丙○○於本院八十九年度易字第三四六五號審訊時到庭證述無訛（見該卷第一二０
    頁），是被告上開辯稱伊將證人丙○○交付之現金持以支付之前經營超市所積欠
    之貨款，致未能如期兌現支票等語，堪可採信。從而，被告既係受丙○○之委託
    ，委請王春風裝潢餐廳，及向林再福購買冷氣設備，而丙○○亦已將所需款項交
    予被告，且王春風亦知悉係裝潢餐廳，及林再福亦明知被告所購買之冰箱等係餐
    廳所需用，則被告並無為自己或他人不法所有之意甚明，亦無施用詐術可言，雖
    被告事後因欠款之故，先予挪用丙○○所交付之款項，縱有涉如侵占罪可能，然
    尚與詐欺罪之要件有間。
（五）告訴人乙○○部分：
    被告自八十七年起，陸續向告訴人乙○○借款週轉，且每次借款均有依約清償，
    自八十八年一月間起，被告仍陸續向告訴人乙○○借款，雖有遲延清償，但每次
    均有還款，嗣被告向告訴人乙○○借款十五萬元，所交付之支票退票後，被告拿
    丁○○的支票換票，後來被告偶爾會拿幾萬元還告訴人乙○○，並且換票，八十
    八年之借款，告訴人乙○○向被告收取一分半之利息，後來被告繳息並不正常等
    情，業據告訴人乙○○於本院審理時證述明確（見九十二年一月九日訊問筆錄）
    堪可是認，足見被告與告訴人間，前已有多次金錢借貸之交易往來，且被告每次
    借貸款項，均有清償，並繳付部分利息甚明。再參之上開被告向告訴人乙○○借
    款十五萬元後，仍陸續清償幾萬元予告訴人等情以觀，設若被告自始即有詐欺之
    犯意，則既已詐欺取得款項，衡情當無再陸續清償，並換回支票之理，足見被告
    應係在週轉不靈之情形下，左支右絀，方無法按時按月還款。參以被告對於前所
    交付無法兌現之支票，仍另以丁○○之支票換回，而被告所開具丁○○名義之支
    票，均由被告自己負責清償，此為被告供承在卷，再佐以卷附上開丁○○支票帳
    戶退票資料（見本院八十九年度易字第三四六五號卷第六十九頁），雖有多次退
    票紀錄，然事後均有補退註銷，足見被告所辯丁○○支票亦由其負責清償一節，
    可堪採信。被告事後既仍持丁○○之支票換回先前所交付無法兌現之支票，並應
    允處理，亦勉予支付部分退票之票款，足見被告顯有負責清償告訴人乙○○借款
    之意。又被告另以要清償丁○○借款為由，向告訴人借款三十萬元，並簽發金額
    各為十萬元之本票交付告訴人乙○○等情，業據告訴人乙○○於本院及另案訊問
    中證述明確（見本院九十二年一月九日訊問筆錄、八十九年度易字第三四六五號
    卷第七十八頁），並有本票三紙在卷可稽，且為被告所是認，而告訴人確實將其
    中借款二十五萬五千元匯入證人丁○○所申請之泛亞銀行五福分行帳戶一節，亦
    有卷附高雄市第三信用合作社匯款單一紙（見八十九年度偵字第三四八七號偵查
    卷第三十六頁）可稽，核與證人丁○○於本院訊問時證述：八十八年七月間被告
    向伊一筆二十五萬五千元之借款等情（見九十一年十二月二日訊問筆錄）大致相
    符，從而，被告在商借此筆款項初始，已明確告知借款用途係清償他筆借款，而
    告訴人乙○○在同意出借此筆借款初始，對被告已陷於支付不能之窘境，當知之
    甚詳，其猶願意應允借款，應係基於雙方長久以往金錢交易所建立之信賴關係，
    而非被告有任何施用詐術之情。又被告向告訴人借款，既交付自己為發票人之本
    票，而自負絕對之發票人付款責任，且向告訴人乙○○所言之借款原因亦屬實在
    ，又查無其他證據足認被告有何詐欺犯意與犯行，自難僅憑被告事後未能依約清
    償借款，即謂被告有詐欺之犯行。綜上所述，告訴人乙○○明知被告向其借款當
    時，清償資力非佳，仍同意出借款項予被告，且被告事後仍有清償部分款項，甚
    而交付以自己為發票人之本票予告訴人，而自負絕對之發票人責任，足見被告並
    未施用詐術，而告訴人亦無陷於錯誤之情。
（六）被告曾因案經通緝一節，有臺灣高等法院被告全國前案紀錄表可稽，從而，被
      告於本院訊問時辯稱：伊所以事後未付款，係因伊沒有回家，未將票款存入等
      語（見九十年七月三十日訊問筆錄），尚堪採信。又依卷附高雄市票據交換所
  九十年七月十六日函所載，被告名義之支票存款帳戶，固於八十七年三月二十
      七日，即經公告拒絕往來，然被告經營大喜市超市期間，都向證人丁○○及其
      兄黃熙文借用支票，以支付貨款一節，業據證人丁○○及告訴人庚○○證述明
      確（見臺灣高等法院九十年度上易字第一七０九號卷九十一年十一月四日訊問
      筆錄及本院另案八十九年度易字第三四六五號第四十二頁），再佐以被告經營
      大喜市超市，迄八十八年一月間，始因經營不善而倒閉，而先前之交易情形，
      尚稱正常，足見被告名義之支票帳戶雖於八十七年三月間即經拒絕往來，然其
      當時之經濟狀況，尚非陷於窘困之境。再者，被告事後，亦情商其姊丁○○協
      力與告訴人庚○○、乙○○、證人林再福、王春風之妻王許達成和解，有和解
      書四紙在卷可資佐證，益徵被告並無任何不法所有之意圖。綜上所述，被告上
      開所為，並無何施用詐術，而告訴人藍蝶公司、庚○○、洪明文、乙○○及證
      人林再福、王春風亦無任何陷於錯誤之可言，核被告所為，尚與刑法第三百三
      十九條詐欺罪之構成要件有間，自難以因被告事後未依約清償款項，即遽以刑
      法之詐欺罪相繩。
五、綜上所述，依前揭最高法院判例之見解，在無其他積極證據可供認定被告有何不
    法所有之詐欺意圖及詐欺犯行之情形下，尚難僅以被告事後未依約履行債務，即
    推測、擬制被告涉犯詐欺罪行。公訴人所舉之證據，尚無法證明被告犯罪。此外
    ，復查無其他積極證據足認被告有公訴人所指之犯行存在，不能證明被告犯罪，
    依法自應為無罪之諭知。
據上論斷，應依刑事訴訟第三百零一條第一項，判決如主文。
本案經檢察官高嘉惠到庭執行職務。
中      華      民      國      九十二      年    一    月    二十三    日
                                  臺灣高雄地方法院刑事第六庭
                                      審判長法官  李政庭
                                            法官  李怡諄
                                            法官  蘇雅慧
右正本證明與原本無異。
如不服本判決，應於判決送達後十日內，向本院提出上訴狀。
                                          書記官  林誠桂
中      華      民      國      九十二      年    一    月    二十三    日


司法院資訊處製作；財團法人民間司法改革基金會備份。
